【裁判字號】    90,國簡上,1
【裁判日期】    900917
【裁判案由】    國家賠償
【裁判全文】
臺灣宜蘭地方法院民事判決  九十年度國簡上字第一號
    上  訴  人    經濟部水利處第一河川局
    法定代理人    甲○○
    訴訟代理人    乙○○
    被  上訴人    丁○○○
    丙○○○○○  ○○○
右當事人間請求國家賠償事件，上訴人對於中華民國八十九年十二月十三日本院宜蘭
簡易庭八十九年度宜國簡字第一號第一審判決提起上訴，本院判決如左：
    主    文
上訴駁回。
第二審訴訟費用由上訴人負擔。
    事    實
甲、上訴人方面：
一、聲明：
（一）請求廢棄原判決。
（二）駁回被上訴人在第一審之訴。
二、陳述：除與原審判決書所載者相同茲予引用外，補稱：
（一）按依當時之臺灣省河川管理規則第四條第四款規定，水防道路為堤防之一部分
      ，依同條第十二款規定，應屬河防建造物，依同法第八條規定，省管理機關經
      辦完工之河防建造物，應列冊並附圖，移交縣（市）管理機關接管。所稱「接
      管」係平常之維護管理，與年度歲修、養護不同，且事發當時上訴人尚未接管
      該河川及其河防建造物（上訴人係於民國八十八年二月一日與宜蘭縣政府移交
      管），故非應由上訴人負國家賠償之責。
（二）又依臺灣省河管理規則第四條第一項第四款規定，水防道路係指便利防汛搶險
      運輸所需之道路，依前臺灣省水利局（經濟部水利處前身）８４、７、２６水
      政字第Ｚ○○○○○○○○○號函示，水防道路係專供防汛，搶險運輸所需，
      故其設計標準與供公眾通行之道路或公路不同，將涉及交通安全維護管理事項
      ，故不宜供公眾通行，經濟部函示亦認不宜認定既成道路。故水防道路非為直
      接供公共目的使用，即應非屬國家賠償法所稱之公有公共設施，而無國家賠償
      法之適用。
三、證據：除援用原審之立證方法外，另提出臺灣省政府水利處八十七年五月十一日
          八七水政Ｚ○○○○○○○○○號函、臺灣省政府八十八年一月二十九日
          八八水政字第Ａ八八０六００二八號函、八十八年二月八日八八水政字第
          Ｚ○○○○○○○○○號函、省管河川－蘭陽溪接管實施計畫各一件。
乙、被上訴人方面：
一、聲明：駁回上訴。
二、陳述：除與原審判決書所載者相同茲予引用外，補稱：
（一）上訴人所稱蘭陽溪於事故發生時非屬其管轄，係曲解法令之詞。
（二）水防道路供交通疏解之用，已是普遍之事實，上訴人之辯詞，非有理由。
三、證據：援用原審之立證方法。
    理    由
一、本件被上訴人起訴主張被上訴人楊玉璉於八十七年八月三十一日上午六時許，騎
    乘車號ＱＸＩ－八五六號機車後搭載被上訴人丁○○○前往宜蘭縣員山鄉榮民醫
    院就醫，途經宜蘭縣宜蘭河南測堤邊道路距離員山大橋西邊約四十公尺、北方一
    百公尺處，因前日大雨路面積水，看不出路面有坑洞，又未豎立警告標誌，致被
    上訴人二人行經該處人車摔倒，使被上訴人楊玉璉受有右膝、右手肘、右手掌、
    右撞傷之傷害，上開道路係河川堤防之一部分，而宜蘭河屬於原台灣省水利局第
    一工程處現即為上訴人經濟部水利處第一河川局管轄之河川，故該道路屬於上訴
    人管轄，其設置、管理有欠缺，未為適當之管理，使被上訴人騎車行經該處摔倒
    受傷，依國家賠償法第三條規定請求損害賠償等情。上訴人則以：系爭道路係宜
    蘭河之水防道路，依八十七年三月二十三日修正前台灣省河川管理規則第八條規
    定於案發當時係宜蘭縣政府負責管理維護，於八十八年二月一日始移交由上訴人
    管理，故本件與上訴人無關；又系爭道路係水防道路，為便利防汛，搶險運輸所
    需道路及側溝，並為堤防之一部份，依台灣省水利局函示認不宜供公眾通行，經
    濟部亦認不宜認定既成道路。故系爭道路並非屬於公有公共設施，並無國家賠償
    法之適用等語，資為抗辯。
二、本件被上訴人主張被上訴人二人於八十七年八月三十一日上午六時許，騎乘車號
    ＱＸＩ－八五六號機車（後搭載被上訴人丁○○○）前往宜蘭縣員山鄉榮民醫院
    就醫，途經宜蘭縣宜蘭河南測堤邊道路距離員山大橋西邊約四十公尺處，因前日
    大雨路面積水，看不出路面有坑洞，又未豎立警告標誌，致被上訴人二人行經該
    處人車摔倒，使被上訴人二人均受有傷害等情，雖為上訴人所否認，惟業據被上
    訴人提出宜蘭縣警察局宜蘭分局道路交通事故證明書、員山分駐所交通事故現場
    草圖、現場照片三幀及診斷證明書二紙為證，且被上訴人於受傷後，於八十七年
    九月十五日因誤以為該道路係員山鄉公所養護之鄉道，具狀對員山鄉長提出過失
    傷害告訴，經臺灣宜蘭地方法院檢察署檢察官至現場履勘結果，於被上訴人所指
    摔倒現場確有一大坑洞，有該署八十七年度偵字第四０三七號不起訴處分書一份
    在卷可稽，是被上訴人所主張之前開事實堪信為真實。
三、按公有公共設施因設置或管理有欠缺，致人民生命、身體或財產受損害者，國家
    應負賠償責任；依第三條第一項請求損害賠償者，以該公共設施之設置或管理機
    關為賠償義務機關，國家賠償法第三條第一項、第九條第二項定有明文。又按依
    第二條第二項請求損害賠償者，以該公務員所屬機關為賠償義務機關。依第三條
    第一項請求損害賠償者，以該公共設施之設置或管理機關為賠償義務機關。賠償
    義務機關經裁撤或改組者，以承受其業務之機關為賠償義務機關。亦為同法第九
    條第二項、第三項前段所明定。本件上訴人自認被上訴人所指稱駕車跌倒之地點
    ，係位於宜蘭河水防道路，雖上訴人另抗辯稱依當時之臺灣省河川管理規則第四
    條第四款規定，水防道路為堤防之一部分，依同條第十二款規定，應屬河防建造
    物，依同法第八條規定，省管理機關經辦完工之河防建造物，應列冊並附圖，移
    交縣（市）管理機關接管；上訴人係於事故發生後之八十八年二月一日始由宜蘭
    縣政府將系爭道路移交上訴人接管云云。然依首揭國家賠償法第二項、第三項前
    段規定之意旨，自應認上訴人即為本件賠償機關無訛，況依上訴人所提出之「省
    管河川－蘭陽溪接管實施計畫」中，其接管原則第四點規定「訴願、行政訴訟、
    民刑事訴訟等尚未決定或判決確定案件，仍由宜蘭縣政府續辦至結案．．．」雖
    僅就已繫屬法院之案件規定由宜蘭縣政府續辦，然依此即可推知接管後，人民所
    提出之相關行政爭訟及民刑事訴訟，均應由上訴人辦理。是基上所述，上訴人所
    辯其非為本件國家賠償之賠償義務機關云云，即非可採。
四、又上訴人另抗辯稱系爭道路係水防道路，為便利防汛，搶險運輸所需道路及側溝
    ，並為堤防之一部份，本不宜供公眾通行，並非屬於公有公共設施，而無國家賠
    償法之適用云云。然查，系爭道路確屬公有設施，且並不禁止公眾使用；且據證
    人即前負責管理系爭道路之宜蘭縣政府工務局承辦人員游豐全到場所證及所提出
    之照片三幀所示，該單位於系爭道路上立有「水防道路小心駕駛」之標示，係為
    提醒民眾水防道路非同一般公路平坦，若使用亦應小心等情，上訴人對此並無爭
    執，足見系爭道路確供一般公眾使用，上訴人抗辯系爭道路並非公有公用設施云
    云，即非可採。
五、按依國家賠償法第五條規定，國家損害賠償，除依本法規定外，適用民法規定，
    而按因故意或過失，不法侵害他人之權利者，負損害賠償責任；又不法侵害他人
    之身體或健康者，對被害人因此喪失或減少勞動能力，或增加生活上之需要，應
    負損害賠償責任；又不法侵害他人之身體、健康、名譽或自由者，被害人雖非財
    產上之損害，亦得請求賠償相當之金額；另不法毀損他人之物者，應向被害人賠
    償其物因毀損所減少之價額，民法第一百八十四條第一項前段、第一百九十三條
    第一項、第一百九十五條第一項前段、第一百九十六條分別定有明文。本件被上
    訴人主張因公有公共設施因設置或管理有欠缺，致渠等生命、身體或財產受有損
    害者，而起訴主張上訴人應負賠償責任，為有理由。原審基此認定上訴人應負損
    害賠償責任，並就被上訴人所請求賠償之醫藥費、工作損失、機車毀損及慰撫金
    等之數額，審核認被上訴人丁○○○部分所請求三萬三千二百元一萬九千九百二
    十元、被上訴人楊玉璉部分所請求二萬零六百三十六元損害賠償為有理由，並依
    職權認斟酌兩造之過失程度，認應減輕上訴人之賠償金額五分之二為宜，上訴人
    應負擔之賠償金額為五分之三，從而上訴人本應給付被上訴人丁○○○三萬三千
    二百元、被上訴人楊玉璉得請求之金額為二萬零六百三十六元各乘以五分之三，
    各為一萬九千九百二十元及一萬二千三百八十二元部分之請求，認為有理由，其
    餘超出部分則予駁回被上訴人之訴，並無違誤。上訴意旨指摘原判決不當，求予
    廢棄改判，為無理由，應予駁回其上訴。
四、據上論結，本件上訴為無理由，依民事訴訟法第四百三十六條之一第三項、第四
    百四十九條第一項、第七十八條，判決如主文。
中      華      民      國    九十      年      九      月     十七     日
                                臺灣宜蘭地方法院民事庭
~B審判長法 官  周煙平
~B      法 官  邱景芬
~B      法 官  張軒豪
右為正本係照原本作成。
如對本判決上訴，應於判決送達後廿日內向本院提出上訴狀。(應附繕本)
中      華      民      國    九十      年      九      月     十九     日
~B法院書記官  黃月雲


司法院資訊處製作；財團法人民間司法改革基金會備份。
